臺灣苗栗地方法院民事判決　九十年度訴字第五二八號
　　原　　　告　　甲○○
　　複　代理人　　乙○○
　　被　　　告　　己○○
　　　　　　　　　壬○○
　　　　　　　　　丁○○
　　　　　　　　　丙○○
　　　　　　　　　寅○○
　　　　　　　　　庚○○
　　　　　　　　　辛○○
　　　　　　　　　戊○○
　　　　　　　　　子○○
　　　　　　　　　丑○○
　　　　　　　　　癸○○
右當事人間請求分割共有物事件，本院判決如左：
    主      文
兩造共有坐落苗栗縣西湖鄉○○段八二地號，地目田，面積一八一平方公尺土地，應
予變賣，所得價金，按兩造原應有部分比例分配之。
兩造共有坐落苗栗縣西湖鄉○○段八一地號，地目田，面積八七五四平方公尺土地，
應以原物分割如附圖二原告方案所示，按兩造原應有部分比例分配之：編號一部分，
面積三五八二平方公尺土地，分配予原告甲○○所有；編號二部分，面積一四三六平
方公尺土地，分配予被告己○○所有；編號三部分，面積五○平方公尺土地，分配予
被告庚○○所有；編號四部分，面積五○平方公尺土地，分配予被告辛○○所有；編
號五部分，面積五○平方公尺土地，分配予被告戊○○所有；編號六部分，面積二三
八平方公尺土地，分配予被告丁○○所有；編號七部分，面積二三七平方公尺土地，
分配予被告丙○○所有；編號八部分，面積二三八平方公尺土地，分配予被告寅○○
所有；編號九部分，面積四七九平方公尺土地，分配予被告子○○所有；編號十部分
，面積四七九平方公尺土地，分配予被告丑○○所有；編號十一部分，面積四七九平
方公尺土地，分配予被告癸○○所有；編號十二部分，面積一四三六平方公尺土地，
分配予被告壬○○所有。
訴訟費用由被告己○○及壬○○各負擔百分之十七，由被告丁○○、寅○○、丙○○
各負擔百分之三，由被告庚○○、辛○○、戊○○各負擔百分之一，由被告子○○、
丑○○、癸○○各負擔百分之六，餘由原告負擔。
    事      實
甲、原告方面：
壹、聲明：求為判決兩造共有之如主文第一、二項所示土地分別准予變價分割、原物
    分割。
貳、陳述：
一、緣坐落苗栗縣西湖鄉○○段八一及八二地號二筆土地為兩造所共有，應有部分之
    持分比例如附圖二圖示，前開二筆土地雖均屬田地，惟農業發展條例已於民國八
    十九年一月四月修正公布，依該條例第十六條第四款之規定，本條例中華民國八
    十九年一月四日修正施行前之共有耕地，得分割為單獨所有，則系爭二筆土地既
    無法令限制不許分割情事，亦無因使用目的有不能分割之情形，而兩造就該土地
    亦未訂有不分割之契約，惟就分割方法則未能獲致協議，為此訴請准予裁判分割
    。
二、查系爭八十一號土地均無人居住，僅於附圖一編號Ｄ部分（面積二六平方公尺）
    有磚造建物，供被告壬○○作倉庫之用，其餘均係供己○○、子○○、癸○○作
    水稻、果樹種植之用。茲參酌被告到庭表示之意見，提出如附圖二之分割方案，
    則多數之共有人均有面鄰附圖一編號Ｅ部分之道路，可供通行之用，且原告所分
    得之土地有灌溉溝渠可利用，無遭水源阻塞之問題，亦得經由田埂等其他道路出
    入，毋庸經過被告等所分得之土地，可避免日後爭端。
三、復查系爭八十二號土地之總面積僅有一八一平方公尺，而共有人高達十二人，如
    依共有人之持分比例分割，分割後之面積顯然過小，實難達土地利用之經濟效益
    ，而被告間亦不願維持共有，致有難以原物分割情形。又系爭八十一號及八十二
    號土地之共有人相同，以合併分割為妥適，惟該二筆土地地界不相連，二地之間
    尚相隔一未登錄土地，依據地籍測量實施規則第二二四條規定，八十二號亦無法
    與八十一號土地合併分割。為此，請求就八十二號土地變價分割，分配價金予兩
    造。
參、證據：提出地籍圖、土地登記簿謄本、戶籍謄本、土地現況照片、苗栗縣銅鑼地
    政事務所九十一年三月二十九日函文等為證。
乙、被告方面：
壹、被告壬○○、己○○、子○○、癸○○、寅○○、丑○○部分：
    一、聲明：原告之訴駁回。
    二、陳述略以：
        系爭二筆土地之面積過小，並不同意分割，希望將系爭二筆土地全部分歸原
        告取得，再由原告以金錢補償被告；另倘系爭二筆土地必須分割，被告間並
        不願繼續維持共有之關係，亦不願相互補償，均希望分由各共有人單獨所有
        ；至於如採取變價之分割方式則無意見。
貳、被告丁○○、丙○○、庚○○、辛○○、戊○○均未到庭表示意見，亦未提出書
    狀作何聲明或陳述。
丙、本院依職權於九十一年三月二十日至現場履勘，並委由苗栗縣銅鑼地政事務所測
    量及繪製分割方案圖。
     理      由
一、被告己○○、壬○○、丁○○、丙○○、寅○○、庚○○、辛○○、戊○○、子
    ○○、丑○○、癸○○經受合法通知，均無正當理由未於最後言詞辯論期日到場
    ，核無民事訴訟法第三百八十六條所列各款情形，爰依原告之聲請，由其一造辯
    論而為判決。
二、原告主張坐落苗栗縣西湖鄉○○段八一及八二地號二筆土地為兩造所共有，應有
    部分之持分比例如附圖二圖示，前開二筆土地雖均屬田地，惟農業發展條例已於
    民國八十九年一月四月修正公布，依該條例第十六條第四款之規定，本條例中華
    民國八十九年一月四日修正施行前之共有耕地，得分割為單獨所有，則系爭二筆
    土地既無法令限制不許分割情事，亦無因使用目的有不能分割之情形，而兩造就
    該土地亦未訂有不分割之契約，惟就分割方法則未能獲致協議之事實，業據其提
    出與所述相符之地籍圖及土地登記簿謄本等件為證，且為到場被告壬○○、己○○、子○○、癸○○、寅○○、丑○○所不爭執，自堪信原告之主張為實在。按
    每宗耕地分割後每人所有面積未達零點二五公頃者，不得分割；但有下列情形之
    一者，不在此限：四、本條例中華民國八十九年一月四日修正前之共有耕地，得
    分割為單獨所有，八十九年一月二十六日總統華總(一)義字第八九０００一七三
    七０號令修正公布施行之農業發展條例第十六條但書第四款定有明文。經查，系
    爭二筆土地雖均屬田地，惟兩造之共有狀態係發生於前開農業發展修正前，此有
    土地登記簿謄本附卷足稽，揆諸前開說明，自得分割為單獨所有，從而，原告依
    民法第八百二十四條第二項規定，訴請以判決分割系爭土地，於法即無不合，所
    訴應予准許。
三、次按共有人共有數宗不同地號之土地，茍非以成立一共有關係之意思而共有該數
    宗土地者，應認該共有關係分別存在於每宗土地之上，除經全體共有人同意外，
    法院於裁判分割時，尚不能任意予以合併分割。又分割共有物，以消滅共有關係
    為目的，法院裁判分割共有土地時，除因該土地內部分土地之使用目的不能分割
    或部分共有人仍願維持其共有關係，應就該部分土地不予分割，或准該部分共有
    人成立新共有關係外，應將土地分配於各共有人單獨所有（最高法院著有六十九
    年台上字第一八三一號判例參照）。經查，系爭二筆土地之共有人固均相同，此
    有土地登記簿謄本在卷可稽，惟原告就共有人間係以成立一共有關係之意思而共
    有該二筆土地乙節，並未能提出任何證據以供審酌，而到場之被告壬○○、己○○、子○○、癸○○、寅○○、丑○○均陳述不同意分割系爭二筆土地，更堅稱
    不願繼續維持共有，至其餘被告經受合法通知，均未到庭，亦未提出書狀作任何
    聲明或陳述，揆諸前開說明，自無從遽將系爭二筆土地合併分割，則原告此部分
    主張尚非足採。又依前揭判例意旨雖無法率將系爭二筆土地合併分割，惟仍應認
    得將前開二筆土地逐筆單獨分割，然到場被告己○○、壬○○、庚○○、子○○
    、癸○○及丑○○均堅稱不願繼續維持共有，至被告被告辛○○及戊○○經受合
    法通知，均未到庭，亦未提出書狀作任何聲明或陳述等情，已如前述，參諸前開
    說明，自無從創設新共有關係，強將二筆土地合併分割，則原告此部分主張亦無
    足採。
四、再按共有人因共有物分割之方法不能協議決定，而提起分割共有物之訴，應由法
    院依民法第八百二十四條命為適當之分配；又共有物分割之方法，法院應斟酌當
    事人之聲明，共有物之性質，共有人之意願、利害關係、經濟效用及全體共有人
    之利益等公平決定，並不受當事人主張之拘束，法院為顧及全體共有人所得利用
    之價值等情形，本有自由裁量之權（最高法院八十八年度台上字第六００號判決
    亦同此見解）。本院審酌系爭八十二號土地之總面積僅有一八一平方公尺，地形
    亦均非方整，而共有人高達十二人，如依共有人之持分比例分割，倘採原物分割
    之方法，將前開土地再細分成十二筆，分割後之面積顯然過小，幾乎均屬無法利
    用之畸零地，致各共有人所獲得之經濟利益極其有限，實難達土地利用之經濟效
    益，而被告間亦不願維持共有，致有難以原物分割情形。復參酌原告及到場之被
    告壬○○、己○○、子○○、癸○○、寅○○、丑○○均陳述願採變價分割方法
    ，並系爭共有物之面積、地形、客觀情狀、價格、共有利益、經濟價值及各共有
    人利害關係等一切情狀，認為本件採變價分割之方式，將系爭八十二號土地予以
    變賣，以價金分配於各共有人，最能符合各共有人之利益及意願，俾使系爭二筆
    土地均能發揮最大之經濟價值，爰判決如主文第一項所示。
五、另查系爭八一地號土地，地目田，面積八七五四平方公尺土地，倘按兩造持分比
    例為原物分割，則原告甲○○及被告己○○、庚○○、辛○○、戊○○、丁○○
    、丙○○、寅○○、子○○、丑○○、癸○○、壬○○等共有人可分配之面積分
    別為三五八二平方公尺、一四三六平方公尺、五○平方公尺、五○平方公尺、五
    ○平方公尺、二三八平方公尺、二三七平方公尺、二三八平方公尺、四七九平方
    公尺、四七九平方公尺、四七九平方公尺、一四三六平方公尺，尚可達相當之經
    濟效益。爰系爭八十一號土地均無人居住，僅於附圖一編號Ｄ部分（面積二六平
    方公尺）有磚造建物，供被告壬○○作倉庫之用，其餘均係供己○○、子○○、
    癸○○作種植水稻、果樹之用，業據本院依職權於九十一年三月二十日至現場履
    勘，並委由苗栗縣銅鑼地政事務所測量及繪製分割方案圖，此有堪驗筆錄、現場
    照片、如附圖一之複丈成果圖、如附圖二之分割方案圖附卷可稽。再者，原告所
    提之附圖二分割方案，與土地使用現況大致相符，核與被告壬○○、己○○、子
    ○○、癸○○、寅○○、丑○○到庭陳述略以：「倘系爭二筆土地必須分割，被
    告間並不願繼續維持共有之關係，亦不願相互補償，均希望分由各共有人單獨所
    有」等語不悖，尚不違背兩造之意願；且倘以此方案分割，多數之共有人均有面
    鄰附圖一編號Ｅ部分之道路，可供通行之用，至於原告所分得之土地亦有灌溉溝
    渠可供利用，無遭水源阻塞之問題，亦得經由田埂等其他道路出入，毋庸經過被
    告等所分得之土地，可避免日後爭端，應較被告所提出之分割方案妥適。為此，
    依系爭共有物之面積、地形、客觀情狀、價格、共有利益、經濟價值及各共有人
    利害關係等一切情狀，認為系爭八十一號土地採原物分割之方式，依附圖二所示
    方案分配於各共有人，最能符合各共有人之利益及意願，俾使系爭土地發揮最大
    之經濟價值，爰判決如主文第二項所示。
六、末按分割共有物糾紛，核其性質，兩造本可互換地位，則原告提起本訴雖依法有
    據，然被告之應訴又係法律規定所不得不然，其抗辯自為申張或防衛權利所必要
    ，本院認應由兩造依比例平均分擔訴訟費用較為允洽，爰依職權判決如主文第三
    項所示。
七、本件事證已臻明確，兩造其餘主張、陳述及所提證據，經本院審酌，核與判決結
    果不生影響，爰不逐一論述，併予敘明。
據上論結，本件原告之訴為有理由，依民事訴訟法第第三百八十五條第一項前段、第
七十八條、第八十一條第二款、第八十五條第一項但書，判決如主文。
中　　　華　　　民　　　國　　九十一　　年　　　十一　　　月　　  五　　 日
                                  臺灣苗栗地方法院民事庭
~B法　　　官　李麗萍
右正本證明與原本無異。
如對本判決上訴，須於判決送達後廿日內向本院提出上訴狀。
中　　　華　　　民　　　國　　九十一　　年　　　十一　　月　　  五 　　 日
~B法院書記官　蕭雅馨
附圖一（苗栗縣銅鑼地政事務所九十一年四月一日繪制之土地現況圖）
附圖二（苗栗縣銅鑼地政事務所九十一年八月二十五日繪制之土地分割方案圖）
